【裁判字號】    99,消債聲,43
【裁判日期】    991216
【裁判案由】    聲請免責
【裁判全文】
臺灣士林地方法院民事裁定            99年度消債聲字第43號
債  務  人  成平
代  理  人  陳緯慶律師
上列當事人聲請清算事件，本院裁定如下：
    主  文
債務人成平不免責。
    理  由
一、按債務人因浪費、賭博或其他投機行為，致財產顯然減少或
    負擔過重之債務，而生開始清算之原因者，除證明經普通債
    權人全體同意，或情節輕微，經法院審酌普通債權人全體受
    償情形及其他一切情狀，認為適當者外，法院應為不免責之
    裁定，消費者債務清理條例第134 條第4 款、第135 條定有
    明文。所謂浪費或投機行為，係指債務人於顯見其經濟狀況
    不佳之情形下，猶恣意揮霍、投機，生活支出超過個人收入
    所應支出之程度，或心存僥倖冀以一時之小投資以博取大利
    益，因致負擔更大債務，核其所為，於清算之原因有可歸責
    性，自有加以制止之必要，尚不宜使之免責。而有無浪費或
    投機行為，端視債務人從事該行為時有無詳實之償還計畫，
    或有無以過去實證印證投資收益有相當或然率，或有政府、
    產業預定計畫等事實，倘無償還計畫、其他預定收入、過去
    實證或政府產業預定計畫等，僅是先行花費或以射倖心態從
    事投機時，即屬之，自不應認可免其還款之責，合先敘明。
二、經查，債務人聲請清算事件，前經本院裁定開始清算程序，
    並同時終止清算程序確定在案，有本院民國99年度消債清字
    第19號民事裁定附卷可考，並經本院依職權核閱上開卷宗無
    誤。經本院通知全體債權人及債務人陳述意見內容查知，債
    務人自92年7 月起至94年間即有向萬泰商業銀行股份有限公
    司（下稱萬泰銀行）、永豐商業銀行股份有限公司（下稱永
    豐銀行）、上海商業儲蓄銀行股份有限公司（下稱上海銀行
    ）及華南商業銀行股份有限公司（下稱華南銀行）預借現金
    之紀錄，自93年1 月起即出現每月僅能繳付符合信用卡最低
    應繳金額等使用循環信用之情形。嗣於93年7 月8 日曾向臺
    灣新光商業銀行股份有限公司（下稱新光銀行）借款15萬元
    ，用以代償對上海銀行之欠款。復於94年11月18日（債務人
    於94年11月17日以原於其名下之房地向台北國際商業銀行股
    份有限公司設定抵押借款）結清對萬泰銀行、上海銀行、華
    南銀行及新光銀行之欠款後至95年8 月間，持續向華南銀行
    、萬泰銀行及新光銀行預借現金進行債務累積。顯見債務人
    至遲自93年7 月需仰賴金融機構代償繳款起，即陷入支付困
    難之情事，於此經濟窘迫之情形，債務人更應撙節其支出，
    避免非必要支出。債務人固陳稱其積欠債務之原因係因於95
    年9 月顱內出血致左側肢體偏癱後，為生活與開刀住院所需
    ，故向各銀行辦理小額信用貸款與信用卡，以信用卡消費與
    借款支付生活費用所致，惟據債權人提供債務人之消費明細
    內容顯示，債務人除於93年7 月至95年8 月間已陷支付困難
    情形下，即有前述預借現金致債務累積情事外，另有在日暉
    國際綜合旅行社消費5 萬2,200 元、亞洲多寶生物科技股份
    有限公司消費5 萬9,760 元、馨業電器有限公司消費4 萬3,
    000 元、CHINESE PEOPLE.CLUB 消費1 萬600 元、太平洋海
    灣會館消費6,196 元、雙魚座小吃店消費1 萬1,400 元、老
    頑童消費2 萬元、億春興消費1 萬4,500 元、阿爾富山藥粧
    - 康寧店消費1 萬1,444 元，並在太平洋崇光百貨、德安生
    活百貨及東森得意購頻繁消費之情形。甚且，於95年9 月債
    務人顱內出血左側肢體偏癱喪失工作能力以後，債務人仍在
    太平洋崇光百貨（95年9 月至95年11月每月消費金額均達2
    萬5,000 元以上）、德安生活百貨、北都大飯店、寶昇銀樓
    有限公司（消費金額達7 萬4,500 元）、今國鐘錶眼鏡行、
    三星行動電話玄機科技、燦坤3C復北店、燦坤3C文德店、W-
    time、美廉沙發裝潢行等營業處所有消費之紀錄，且消費次
    數頻繁，每次消費之金額亦不低。該等消費客觀上非可認係
    維持生活所必要之支出，足徵債務人於經濟狀況不佳之情形
    下，猶恣意花費超過個人經濟能力所能支應之範圍，致資力
    惡化陷於負擔更高額債務之處境，堪認債務人確有因浪費或
    其他投機行為，致生開始清算之原因。債務人所言其因生活
    與開刀住院所需致積欠債務云云，顯不足採。又消費者債務
    清理條例第132 條之立法目的，乃在於避免因一時陷於經濟
    困難者喪失繼續生活之意志與希望，而賦予其經濟上重建更
    生之機會，然並非保障生活浪費之人能夠藉此制度免除積欠
    之債務，且債務人於償債期間，為求債務之順利清償，本應
    忍受較其原本生活水準、甚至較一般社會大眾之生活水準，
    更為儉約之生活，此不僅為一般社會觀念所知悉，更為債務
    人於借貸之初即能預期，債務人卻屢屢從事與其經濟狀況顯
    不相當之消費行為，尚希冀清算後免責以免除一切債務，殊
    與消費者債務清理條例之立法目的相違。
三、本件經函詢債權人關於債務人應否免責之意見，債權人華南
    銀行、上海銀行、渣打國際商業銀行股份有限公司、豐（
    台灣）商業銀行股份有限公司、新光銀行、遠東國際商業銀
    行股份有限公司、永豐銀行、玉山商業銀行股份有限公司、
    萬泰銀行及中國信託商業銀行股份有限公司均具狀為反對之
    表示（見本件卷第26至130 頁），是顯無普通債權人全體同
    意債務人免責之情形；另本件清算事件普通債權人未曾受償
    分文，債務人之情節亦難謂輕微，並非適當予以債務人免責
    。
四、綜上，本件債務人有因浪費、投機行為致負擔過重債務，而
    生開始清算之原因，審酌債務人浪費、投機行為非屬輕微，
    債權人全未受償之情形，亦不適免除債務人債務，復未經債
    權人全體同意債務人免責，依首揭法條規定及說明，本院自
    應為不免責之裁定。
五、爰裁定如主文。
中    華    民    國    99    年    12    月    16    日
                  民事第三庭  法      官  施月燿
上為正本係照原本作成。
如不服本裁定，應於裁定送達後10日內，以書狀向本院提出抗告
，並繳納抗告費新臺幣1 千元。
中    華    民    國    99    年    12    月    16    日
                              書  記  官  朱亮彰

司法院資訊處製作；財團法人民間司法改革基金會備份。
